臺灣臺中地方法院民事判決　93年度訴字第2236號
原　　　告　己○○
訴訟代理人　廖本揚　律師
原　　　告　庚○○
　　　　　　　　　　　a,CA.
　　　　　　乙○○
　　　　　　丙○○
上二原告共同法定代理人
　　　　　　甲○○
原　　　告　戊○○
被　　　告　辛○○○
訴訟代理人　蘇俊維　律師
上當事人間塗銷所有權移轉登記事件，本院於94年11月1日言詞
辯論終結，判決如下：
    主      文
原告之訴駁回。
訴訟費用由原告己○○負擔。
    事實及理由
壹、兩造之聲明：
  一、本件原告庚○○、乙○○、丙○○、戊○○未為任何聲明
      ；原告己○○聲明稱：(一)被告辛○○○應將附表所示之不
      動產於民國（下同）91年9月17日在台中市中興地政事務
      所以贈與為原因所為之所有權移轉登記塗銷。(二)訴訟費用
      由被告負擔。
  二、被告：(一)請求駁回原告之訴。(二)訴訟費用由原告負擔。(三)
      如受不利判決，請准供擔保免為假執行。
貳、原告庚○○、乙○○、丙○○、戊○○未為任何主張，原告
    己○○起訴主張略稱：被告為原告之母，與原告之父林進徹
    結婚後，育有原告己○○、林淑禎（87年6月8日死亡）、及
    原告庚○○、戊○○等子女四人，林進徹於91年10月18日死
    亡，其繼承人計有為被告、原告己○○、乙○○、丙○○（
    前二人為代位林淑禎繼承之人）、庚○○、戊○○等六人。
    林進徹在86年12月間曾因腦中風住院，其後病況持續惡化，
    91年8月初已無法言語，8月8日已陷入昏迷，同月20日因第
    二次腦中風、肺炎併呼吸衰竭送進醫院急救，嗣後轉入中國
    醫藥學院進行氣切手術，同年9月17日出院轉入德安看護中
    心，同年10月18日因病情惡化、急救無效而死亡。詎被告竟
    勾串訴外人廖秀專等人，在林進徹陷於無意識狀態下，假藉
    林進徹之名義製作不實之贈與契約與土地登記申請書，將附
    表所示之不動產移轉登記予被告，被告與林進徹間之贈與契
    約及物權行為均屬無效，且被告之上開行為侵害原告等對附
    表所示不動產之所有權，並構成不當得利，爰依民法第76 7
    條前段及中段、第179條，及第184條第1項前段之規定，請
    求判決如聲明所示。
、被告則以：原告己○○曾以被告偽造文書為由，向台灣台中
    地方法院檢察署提起偽造文書告訴，經該署以93年度偵字第
    17083號不起訴處分在案，不起訴處分書理由書中載明「林
    進徹於86年中風後，僅是行動不便，意識仍清楚一情，有台
    中榮民總醫院之病歷附卷可參，告訴人亦自陳86年林進徹中
    風後，已無法寫字，但是還可以思考等語，足認林進徹於86
    年中風後，仍有意識能力」等語，又，依中國醫藥大學附設
    醫院出具之診斷證明書所載「病人（指林進徹）於91年8 月
    20日住院治療，初住院時意識不清，住院中91年9月13日雖
    無法言語，但意識清楚，91年9月17日出院」等語，顯見林
    進徹並無原告所稱始終無意識之情況。附表所示不動產之土
    地暨建築改良物贈與所有權移轉契約書訂立之日期，為91
    年8月8日，印鑑證明申請核發日期為91年7月19日，均在林
    進徹第二次中風即91年8月20日之前，顯見林進徹贈與系爭
    不動產予被告之時間點，與林進徹是否中風無涉，且若林進
    徹於91年8月8日已陷於無意識狀態，不可能於同年8月20日
    始行送醫救治。實則附表所示之不動產係由林進徹出資購買
    ，並向聯信商業銀行借款新台幣2,400,000元，以該不動產
    設定抵押權擔保，惟多由被告代為清償，故林進徹早有將該
    房地移轉登記予被告之意，於91年7月間委託代書廖秀專辦
    理相關事宜等語，資為抗辯。
肆、經查：
  一、本件原告庚○○、乙○○、丙○○、戊○○經合法通知，
      未於言詞辯論期日到場，核無民事訴訟法第386條所列各
      款情形，爰依被告之聲請，由其一造辯論而為判決。又繼
      承人有數人時，在分割遺產前，各繼承人對於遺產全部為
      公同共有（民法第1151條）；且公同共有人對共有物之處
      分，除法律或契約另有規定外，應得公同共有人全體之同
      意（民法第828條第2項)，非任何一人所得私擅處分。故
      如非得公同共有人全體之同意，即應由公同共有人全體起
      訴或被訴，其訴訟標的，對於共同訴訟之各人必須合一確
      定。原告己○○主張被告辛○○○與林進徹間就附表所示
      之不動產不存在贈與及所有權移轉之行為，該不動產（或
      侵害所有權之侵權行為損害賠償請求權、不當得利返還請
      求權）仍應為林進徹之遺產而為兩造所共同繼承，除同為
      繼承人之被告為對造之當事人外，原告己○○提起本件訴
      訟未得其餘共同繼承人庚○○、乙○○、丙○○、戊○○
      之同意，本件訴訟標的對於原告己○○及庚○○、乙○○
      、丙○○、戊○○即須合一確定，前經本院依原告己○○
      之聲請，於94年2月18日裁定命庚○○、乙○○、丙○○
      、戊○○等四人追加為原告，而逾期未追加，依民事訴訟
      法第56條之1第1項之規定，視為庚○○、乙○○、丙○○
      、戊○○已一同起訴，而本件既視同庚○○等四人已一同
      起訴，自不生當事人不適格之問題，先予敘明。
  二、以下之事實為兩造所不爭，本院採為判決之基礎：
    (一)附表所示之不動產原為訴外人林進徹所有，於91年9月17
      日（登記之日期）以「夫妻贈與」為原因，由林進徹移轉
      登記於被告辛○○○，依該次登記所檢附之相關證明文件
      如下：
      登記申請書係91年9月13日下午15時4分由中興地政事務
        所收件，收件之字號為第369020號。
      贈與所有權移轉契約書定為之日期（即土地登記謄本「
        原因發生日期」）為91年8月8日。
      被告辛○○○於91年8月12日申報贈與契稅。台中市稅
        捐稽徵處開立之繳款書所載契稅繳納之期間為91年8月
        23日至91年9月21日，被告辛○○○就該契稅於91年9
        月6日繳納完畢。
      本次登記所使用之林進徹印鑑證明，係91年7月19日核
        發。
      登記程序所檢附表贈與不計入贈與總額證明書係91年8
        月23日申報，財政部臺灣中區國稅局於同日核發。
    (二)林進徹於91年8月20日第二次中風，送往台中市全民醫院
      就醫，主訴為：「全身無力、虛弱、嗜睡、食慾不振已數
      日」，「昏迷指數：Ｅ２（對刺激反應張眼）、Ｍ１（運
      動反應）：無反應、Ｖ１（語言表達）：無反應。經轉往
      中國醫藥大學附設醫院就醫，同年9月17日出院轉入德安
      養護中心，嗣於同年10月18日死亡。
    (三)林進徹死亡，繼承開始時有繼承人被告辛○○○（林進徹
      之配偶）、原告己○○（林進徹之子）、庚○○（辛○○○之女）、戊○○（林進徹之子）、乙○○、及丙○○（
      以上二人為林進徹之孫，代位林進徹之女林淑禎繼承）。
  三、無行為能力人之意思表示，無效；雖非無行為能力人，而
      其意思表示，係在無意識或精神錯亂中所為者亦同，民法
      第75條定有明文。原告主張林進徹於辦理附表所示不動產
      贈與所有權移轉登記，係在無意識狀態中（或根本未為意
      思表示），其依據為林進徹與被告辛○○○相處不睦，並
      無可能就附表所示之不動產相贈與；且林進徹前曾中風，
      於91年8月間已臥病在床無法行起、無法言語，並舉全民
      醫院急診室轉用病歷、林森醫院之死亡證明書，及證人陳
      戴素珍、王步顯、癸○○、丙○○、范其就、丁○○等人
      為證。查本件附表所示不動產之夫妻贈與移轉登記登記申
      請書，係在91年9月13日下午15時4分由中興地政事務所收
      件（本院卷第32頁土地登記申請書，收件之字號第369020
      號），時間雖在林進徹第二次中風送醫之後，但依卷附土
      地登記申請書內之「不動產所有權贈與移轉契約書」（公
      契）之記載，被告與林進徹訂立公契之時間則為91年8月8
      日，申報贈與契稅之日期為91年8月12日（本院卷第69 頁
      台中市稅捐稽徵處91年度繳款書），所使用之林進徹印鑑
      證明則為91年7月19日由台中市西屯區戶政事務所所核發
      （本院卷第76頁），參以證人即受託辦理本件贈與移轉登
      記地政士廖秀專於臺灣臺中地方法院檢察署證稱：「一般
      都要（指夫妻辦理贈與移轉登記都要到廖秀專之事務所）
      ，但是因為這件（原筆錄漏記「事」字）情太久我忘了，
      一般都是文件齊備就馬上處理」、「沒有印象（指本件辦
      理之情形已經沒有印象），我一定要文件齊備才開始辦」
      等語（臺灣臺中地方法院檢察署93年度他字第1429號卷第
      32頁、第33頁），足認本件贈與所有權移轉登記之作業並
      非在林進徹第二次中風之後才開始著手進行，而是早在林
      進徹91年8月20日第二次中風以前即已向戶政機關領用印
      鑑證明、訂立公契、進行贈與契稅之申報；而林進徹在91
      年8月20日第二次中風之前意識狀態仍屬清楚，此已據證
      人即林進徹之鄰居巫雪華證稱：「他（林進徹）約在86年
      有中風後有一段時間在住院，回家之後我有在去他家看他
      ，他意識都很清楚，有跟我打招呼，他知道我是誰，他可
      以用輔助器走路去吃飯」、「我知道（指知道91年林進徹
      二度中風），當時被告（即本件被告辛○○○）有來我家
      跟我講」、「都是清楚的（指91年8月份再次中風前林進
      徹之意識清楚），我去他家他知道我」等語（同上卷第33
      頁、第34頁）。證人丁○○雖證稱曾在91年8月間到林進
      徹之住處從事泥水工作，但對於林進徹其人之精神意識狀
      態並不知悉（本院卷第278頁至279頁）；證人壬○○○亦
      稱曾在某年之8月間到林進徹住處從事樓梯扶手之工作，
      （本院卷第279頁至第281頁），惟均無法證明見到林進徹
      其人之確切時間，且均無法證明林進徹當時係在無意識狀
      態中。證人癸○○於本院雖證稱其曾在91年8月8日父親節
      當日到其公公林進徹之住處探視，當時林進徹被棉被蓋著
      一動也不動，經其動手搖林進徹，林進徹一樣毫無反應等
      語（本院卷第281頁），惟證人癸○○為原告之妻，所證
      已難免有所偏頗，且人的意識是否清楚，是否陷於昏迷之
      狀態，實為生命現象是否存在之重要判斷依據之一，如林
      進徹確已在91年8月8日當日即已陷於無意識狀態之中而為
      原告及其妻癸○○所察知，則原告及癸○○將林進徹緊急
      送醫已恐不及，當無拖延數日，直至91年8月20日才將林
      進徹緊急送往全民醫院急診之理，證人癸○○上開所證，
      實屬悖於情理，難認可採。全民醫院急診室轉用病歷（本
      院卷第13頁）、林森醫院死亡證明書（本院卷第15頁），
      中國醫藥大學附設醫院診斷證明書（本院卷第64頁），亦
      均無法證明91年8月8日公契訂立當日，林進徹係在無意識
      狀態之中。
  四、有疑義者，本件土地登記登記申請書係在91年9月13日下
      午15時4分由中興地政事務所收件，同月17日以「夫妻贈
      與」為原因登記完竣，贈與所有權移轉登記之物權行為係
      在91年9月17日完成，時間係在91年8月20日林進徹二度中
      風送醫之後；而民法第758條規定：「不動產物權，依法
      律行為而取得設定、喪失、及變更者，非經登記，不生效
      力」，則該完成於林進徹二度中風後之移轉登記行為是否
      有效？查中國醫藥大學附設醫院診斷證明書記載：「病人
      （指林進徹）於91年8月20日住院治療，初住院時意識不
      清，住院中91年9月13日無法言語，但意識清楚，91年9月
      17 日出院」（本院卷第64頁），而被告辛○○○於臺灣
      臺中地方法院檢察署另案偵查中稱：「（林進徹）去中國
      醫藥學院急診的那一天意識就不清楚了，去安養中心時意
      識就越來越不清楚」（93年度他字第1429號卷第16頁），
      足見林進徹於第二次中風之後，精神狀況係處於時好時壞
      之狀態下。惟無論林進徹於二次中風後之精神狀況如何，
      本件贈與不動產所有權移轉登記係由林進徹委任地政士廖
      秀專辦理（並複委任廖瑞峰辦理，見本院卷第65頁以下土
      地登記申請書），而民法第第550條前段規定：「委任關
      係，因當事人一方死亡、破產或喪失行為能力而消滅」，
      林進徹縱因第二次中風而精神狀態時好時壞，但既未經宣
      告禁治產，即非喪失行為能力，廖秀專受任處理移轉登記
      事務之權限即未消滅，廖秀專依受任之內容於林進徹二次
      中風後完成移轉登記之物權行為，於法即無不合，自不能
      因本件物權行為係完成於林進徹第二次中風之後，即指為
      物權行為無效。
  五、本件事證已明，原告己○○聲請傳喚共同原告丙○○證明
      林進徹於91年8月8日以前即已陷入無意識狀態，核無再行
      調查之必要。另原告己○○聲請通知證人王步顯、范其就
      證明被告與林進徹夫妻間常有吵架等情事，惟夫妻間日常
      生活是否曾經發生爭吵，與夫妻間是否會因財產規畫等問
      題而進行贈與實屬無涉，核亦無調查之必要。兩造其餘主
      張及所提證據與本院上開論斷無涉或無違，不予一一贅述
      。
  六、從而，原告本於物上請求權、不當得利請求權及侵權行為
      損害賠償請求權，請求判決如聲明所示，為無理由，應予
      駁回。
伍、結論：原告之訴為無理由，依民事訴訟法第385條第1項前段
    、第78條、第56條之1第5項，判決如主文。
中　　華　　民　　國　　94　　年　　11　　月　　15　　日
                  民事第四庭    法  官  王銘
正本係照原本作成。
如對本判決上訴，須於判決送達後20日內向本院提出上訴狀。
中　　華　　民　　國　　94　　年　　11　　月　　15　　日
                                書記官
附表
┌─┬─────┬─────┐
│土│縣市      │台中市    │
│  ├─────┼─────┤
│地│鄉鎮市區  │西屯區    │
│  ├─────┼─────┤
│坐│段        │下石碑    │
│  ├─────┼─────┤
│落│地號      │1412      │
├─┴─────┼─────┤
│  地    目    │建        │
├──┬────┼─────┤
│面積│平方公尺│127       │
├──┴────┼─────┤
│權  利  範  圍│全部      │
└───────┴─────┘
┌───────┬────────────────┐
│建號          │ 1015                           │
├───────┼────────────────┤
│基地坐落      │ 台中市西屯區○○○段1412地號   │
├───────┼────────────────┤
│建物門牌      │ 台中市○○路170號              │
├───────┼────────────────┤
│建築式樣、主要│ 加強磚造二層樓房               │
│建築材料及房屋│                                │
│層數          │                                │
├──┬────┼────────────────┤
│建︵│ 地面層 │ 49.24                          │
│  平├────┼────────────────┤
│物方│ 二層   │ 64.29                          │
│  公├────┼────────────────┤
│面尺│ 騎樓   │ 15.05                          │
│  ︶├────┼────────────────┤
│積  │ 合計   │128.58                          │
├──┴────┼────────────────┤
│權  利  範  圍│ 全  部                         │
└───────┴────────────────┘
